臺灣高等法院刑事判決　　　　　　　 100年度上易字第1448號
上　訴　人　臺灣臺北地方法院檢察署檢察官
被　　　告　劉玉鳩
選任辯護人　孫銘豫律師
　　　　　　方南山律師
上列上訴人因被告傷害案件，不服臺灣臺北地方法院100 年度易
字第837 號，中華民國100 年5 月27日第一審判決（起訴案號：
臺灣臺北地方法院檢察署100 年度偵字第4153號），提起上訴，
本院判決如下：
    主  文
上訴駁回。
    理  由
一、公訴意旨略以：被告劉玉鳩為告訴人姜思章之妻，2 人具有
    家庭暴力防治法第3 條第1 款之家庭成員關係，於民國99年
    7 月10日下午1 時許，在臺北市○○區○○路4 段74巷6 號
    4 樓告訴人姜思章住處，告訴人姜思章因行政里鄰調整必須
    辦理身分證住址註記之更改，故通知在外之被告劉玉鳩將通
    知單及身分證送回住處，以便準時到指定地點辦理，不料被
    告劉玉鳩回到上址家中，雙方隨即發生爭吵，被告劉玉鳩以
    電話召來兒子姜宗岱（業經檢察官另為不起訴處分確定），
    姜宗岱進門後亦與告訴人姜思章發生言語爭執，進而雙雙逼
    近，被告劉玉鳩見告訴人姜思章以手掐住姜宗岱脖子，竟基
    於傷害之犯意，出手抓住告訴人姜思章右上臂，並以口咬告
    訴人姜思章之右上臂，致告訴人姜思章受有右上臂咬傷、抓
    傷之傷害，因認被告劉玉鳩涉有刑法第277 條第1 項傷害罪
    嫌。
二、按犯罪事實應依證據認定之，無證據不得認定其犯罪事實；
    不能證明被告犯罪者，應諭知無罪之判決，刑事訴訟法第15
    4 條第2 項、第301 條第1 項分別定有明文。又對於現在不
    法之侵害，而出於防衛自己或他人權利之行為，不罰，刑法
    第23條第1 項亦有明文。次按，刑法上之防衛行為，只以基
    於排除現在不法之侵害為已足，防衛過當，係指防衛行為超
    越必要之程度而言，防衛行為是否超越必要之程度，須就實
    施之情節而為判斷，即應就不法侵害者之攻擊方法與其緩急
    情勢，由客觀上審察防衛權利者之反擊行為，是否出於必要
    以定之。再刑法第23條所規定之正當防衛，係以對於現在不
    法之侵害，而出於防衛自己或他人權利之行為為要件，所稱
    不法之侵害，只須客觀上有違法之行為，即可以自力排除其
    侵害而行使防衛權，且不以侵害之大小與行為之輕重而有所
    變更，縱使防衛行為逾必要程度，亦僅屬防衛過當問題，尚
    不能認非防衛行為（最高法院63年度臺上字第2104號判例、
    87年臺上字第3720號判決參照）。
三、檢察官起訴被告劉玉鳩涉犯刑法第277 條第1 項之傷害罪嫌
    ，無非係以被告劉玉鳩於檢察官偵查時之供述、告訴人姜思
    章於檢察官偵查中之指訴及其所提出之臺北市立萬芳醫院受
    理家庭暴力事件驗傷診斷書1 紙等證據方法，為其主要論據
    。
四、訊據被告劉玉鳩固坦承確有咬傷告訴人姜思章右手臂等情，
    惟堅決否認有前開傷害犯行，其辯解意旨略以：99年7 月10
    日中午我看到兒子姜宗岱被他父親即告訴人姜思章掐著脖子
    且已經有流血，還用拳頭打姜宗岱腦袋，情況危急。我因為
    右手韌帶受傷，沒有力氣拉開告訴人姜思章，又因為告訴人
    姜思章掐得很緊，我唯一的方法就是咬他等語。
五、被告劉玉鳩辯護人之辯護意旨略以：
（一）告訴人姜思章身高僅有169 公分，年齡為77歲，而姜宗岱
      身高為180 公分，年齡39歲；姜宗岱固具有身材及體能上
      之優勢。惟姜宗岱基於對告訴人姜思章之尊重，及倘對告
      訴人姜思章之攻擊還手，則其將會如同告訴人姜思章一樣
      無法控制脾氣，而非姜宗岱所樂見。是以，被告劉玉鳩咬
      傷告訴人姜思章，係在姜宗岱遭受告訴人姜思章攻擊之不
      法侵害，出於防衛姜宗岱之身體，所為之防衛行為。
（二）被告劉玉鳩見姜宗岱遭告訴人姜思章攻擊，基於護子心切
      ，為免姜宗岱之額頭再遭告訴人姜思章繼續出拳攻擊以及
      防止告訴人姜思章繼續掐住姜宗岱脖子，致姜宗岱受有嚴
      重傷害，在情急之下所為之抓咬行為，並非激烈，其所造
      成告訴人之傷勢（右上臂抓傷、咬傷）亦屬輕微，並得以
      避免姜宗岱受有窒息之生命危險，足認被告劉玉鳩之防衛
      行為並未過當。
（三）綜上，本案確實在客觀上存有防衛情狀，被告劉玉鳩主觀
      上基於防衛之意思而為防衛行為，其防衛亦未過當，核與
      刑法第23條正當防衛之構成要件相當。
六、本院查：
（一）告訴人姜思章於100 年1 月5 日具狀指訴：姜宗岱（業經
      檢察官為不起訴處分）進門後，即對我出言侮辱、吐口水
      ，並用其高大身體將我壓迫至牆角，勒住我的頸部及手臂
      ，並動手毆打，被告劉玉鳩也乘機咬傷我的右臂。我已是
      76 歲 高齡，身高僅169 公分且患有心臟病，被年僅39歲
      、身高180 公分、孔武魁偉之姜宗岱及被告劉玉鳩聯手攻
      擊，無力躲避，致右手上臂等多處受傷等語（見他字卷第
      2 頁）；繼於檢察官偵查時供稱：．．．等姜宗岱回來，
      姜宗岱就罵我、吼我，是姜宗岱打我耳光時我有推開他，
      這時被告劉玉鳩也跑過來，一個打我，一個咬我等語（見
      他字卷第17頁）；復於100 年2 月7 日具狀指訴：姜宗岱
      以其高大身軀將我擠壓至主臥室門口牆壁吐口水、打耳光
      ，掐住我右手臂毆打時，姜宗岱看到我手臂傷痕後，再抓
      住我的手向他的身體撞去，並大聲叫喊：「給你打、給你
      打」等語，我因年老體弱，無法掙脫姜宗岱與被告劉玉鳩
      之聯手控制，更無還擊之力等語（見偵字卷第7 頁）；於
      原審100 年4 月26日審理時供稱：姜宗岱一進門就吐我口
      水、罵我，把我逼到房間等語（見原審卷第24頁背面）；
      於本院100 年7 月19日審理時供稱：姜宗岱有從後面抱住
      我，後來就一直羞辱我。被告劉玉鳩叫姜宗岱放手，他才
      放手，而被告劉玉鳩是在放手之後咬我的。當姜宗岱掐住
      我手臂時，被告劉玉鳩就趁機咬我等語（見本院卷第19頁
      ）。比較告訴人姜思章前開之指訴，針對姜宗岱與被告劉
      玉鳩如何傷害乙節，究竟有無打耳光及勒住脖子？被告劉
      玉鳩咬傷告訴人姜思章手臂之時，是在告訴人姜思章被逼
      到牆角之時，抑或係姜宗岱自後抱住告訴人姜思章放手後
      ？前後說法已有不一。再者，如果姜宗岱於事發當時確有
      毆打告訴人姜思章之耳光及勒住脖子之動作時，依告訴人
      姜思章所指訴姜宗岱一進門即對告訴人姜思章吼罵再動手
      之情節，想必姜宗岱情緒已甚為激動；衡情姜宗岱所為之
      前開毆打舉動，勢將使告訴人姜思章之脖子及臉頰受有一
      定之傷害。惟徵之卷附臺北市立萬芳醫院受理家庭暴力事
      件驗傷診斷書之記載（見他字卷第6 頁），告訴人姜思章
      臉頰及頸部均未受傷。綜上，告訴人姜思章前開指訴，是
      否屬實，容有疑義。
（二）依據姜宗岱於原審審理時具結證稱：當天我回到我家樓下
      的時候，有聽到爭吵，上樓就看到我父親指著我媽媽罵，
      手在那邊揮舞，我母親在哭，我就衝到他們兩個中間，要
      他不要打我母親，因為他揮手的樣子就像是做勢打人的樣
      子。我只有阻擋他們，請他不要打媽媽，不要罵媽媽，說
      你在外面怎麼玩，我們都不管，但是在家裡面不要打媽媽
      ，他就罵我孽子，他就衝上來要打我，我就用手抱住他。
      因為他認為我都是被我媽媽教壞的，認為都是我媽媽挑撥
      的。他衝上來說都是我媽媽在挑撥感情，所以他是要打我
      身後的媽媽，但因為我擋在中間，所以我就正面抱住我爸
      爸。他叫我放開，我說不要，要他不要這個樣子，他就罵
      我是孽子，然後動手打我，用左手掐住我的脖子，右手推
      我的肩膀，雙手一起用力將我往後推，並用右手打我的頭
      ，我沒有反擊。當時他要打我媽媽，我為了防止他打我媽
      媽，我就是用力用雙手抱住他，我當時脖子被他掐的頭腦
      昏昏糊糊，眼鏡也被打歪了。我有聽見母親叫父親不要打
      我，後來我的父親就放開了。當時我是用下巴去頂我父親
      的手，但是頂不開，我只記得不能讓他打我媽媽，當我要
      保護人的時候，我不會想到我自己，我只是不要讓他去打
      我媽媽。我父親打我，我不能還手，因為他是我父親，而
      且從小我就會控制我自己的脾氣，因為我知道不控制脾氣
      會有什麼樣的後果。我父親掐我時我覺得很痛，但是後來
      已經迷迷糊糊了等語（見原審卷第19頁背面至第22頁背面
      ）；而姜宗岱於本院審理時亦為相同意旨之證稱（見本院
      卷第33頁背面至第35頁正面）。衡諸姜宗岱因此而受有頭
      頸部及左前臂挫擦傷等傷害，有臺北市立萬芳醫院診斷證
      明書在卷可稽（見他字卷第19頁），核與姜宗岱所證稱之
      爭執情節相符。佐以姜宗岱乃係被告劉玉鳩、告訴人姜思
      章之兒子，雙方分別為自己之母親、父親，均有養育之恩
      ，不可違逆；不論本件事件發生之原委孰是孰非，如此之
      爭端，對姜宗岱而言，均是不可承受之重，毋須偏頗，亦
      不能隱瞞，否則風暴勢將再起，而且會更加嚴重。是以，
      斯時之姜宗岱實無必要為了偏袒被告劉玉鳩，埋下引爆更
      嚴重家庭糾紛之種子，並擔負虛偽陳述之偽證罪責，而故
      意為虛偽不實之證述。顯見姜宗岱前開所證，與事實相符
      ，應可採信。告訴人姜思章在暴怒之下，欲毆打被告劉玉
      鳩，因姜宗岱之雙手環抱著、居間阻擋，乃牽怒姜宗岱，
      進而在姜宗岱雙手環抱之下，以單手掐住姜宗岱脖子，另
      1 隻手毆打姜宗岱等情，堪信為實在。告訴人姜思章主張
      ：姜宗岱乃係被告劉玉鳩電話召來，並非路過回家拿信，
      姜宗岱所供顯屬偽證，被告劉玉鳩蓄意陷害之動機非常明
      顯云云（見請上卷第2 頁、第3 頁、本院卷第21頁），尚
      屬無據，不足採信。
（三）檢察官上訴主張：姜宗岱之身高約180 公分、身材魁梧，
      正值壯年，而告訴人姜思章之身高為169 公分、身材瘦小
      ，年事已高，則告訴人姜思章當時是否有能力用手掐住姜
      宗岱之頸部，致姜宗岱有疼痛與意識不清楚之情事，並使
      被告所為符合正當防衛之要件，恐有疑義等語；而告訴人
      姜思章於本院審理時亦指稱：告訴人姜思章已77歲，身高
      169 公分，且患冠心病，無論身高、臂長均無法用力掐住
      姜宗岱之脖子，縱使能掐到脖子，姜宗岱身高180 公分且
      正值39歲壯年，身材魁梧，絕對可以掙脫，豈會任由告訴
      人姜思章掐到「昏昏糊糊」等語（見本院卷第22頁）。依
      告訴人姜思章前開所述，告訴人姜思章之身材及年齡，與
      其子姜宗岱相較之下，固有明顯之差距。然而：
  １、參以姜宗岱於原審審理時證稱：這四十幾年來，父親對母
      親動手動腳約有四十幾次，平均半年、1 年最少有1 次等
      語（見原審卷第21頁背面），衡之本案事發當日晚間，告
      訴人姜思章僅因被告劉玉鳩將房門鎖起來，告訴人姜思章
      即持鐵槌敲壞玻璃門及鎖，又發生家庭暴力事件，有臺灣
      臺北地方法院99年度家護字第496 號通常保護令影本在卷
      可參（見他字卷第43頁至第45頁），顯見告訴人姜思章對
      被告劉玉鳩確有習慣性之家庭暴力行為。
  ２、為人子女之姜宗岱面對自己父親，經年累月對其母親已存
      有前開之暴力習慣，參之其於原審審理時證稱：連我自己
      與我母親是一起從小被打大的。我從來沒有對我父親動手
      過。雖然我的身材算是蠻高的，但我不能還手，因為他是
      我父親，我知道不控制脾氣會有什麼樣的後果。事發當時
      ，我一回到家裡，看到我父親揮手做勢要打人的樣子，我
      就衝到他們兩個中間，要我父親不要打我母親等語（見原
      審卷第20頁、第21頁、第22頁背面），則當姜宗岱於事發
      當時，看見告訴人姜思章已有做勢要打被告劉玉鳩時，其
      所選擇之解決方法，並非是以暴制暴，而係選擇以為人子
      女、為人晚輩之立場，夾在中間，即使成為告訴人姜思章
      出氣筒亦在所不惜之方式，阻隔告訴人姜思章及被告劉玉
      鳩，避免暴力行為再度成真。
  ３、姜宗岱於事發當時，已係即將滿40歲之壯年，有其年籍資
      料在卷可稽，衡諸姜宗岱係國立清華大學畢業之智識程度
      ，業據姜宗岱於原審審理時供稱明確（見原審卷第21頁）
      ，姜宗岱必當明瞭其在身材、年齡等條件，均優於告訴人
      姜思章，則姜宗岱於事發當時，如選擇以暴制暴之方式處
      理，雖然能夠迅速的將告訴人姜思章制伏，然其所解決的
      ，僅是眼前的問題，但是卻會埋下引爆更嚴重家庭糾紛之
      種子。是姜宗岱選擇以夾在中間，雙手環抱告訴人姜思章
      之方式；抱著充當出氣筒，任憑告訴人姜思章使盡力量伸
      出雙手，再勒住其脖子、毆打其頭部，姜宗岱亦都不收手
      之態度，待告訴人姜思章氣消力盡時才放手，阻止另一場
      家庭暴力行為之發生；核其所為，堪稱係理智之為，而屬
      情誼之舉，事理之常，應可採信。況且，人在暴怒、緊急
      之情況下，因腎上腺素之分泌，往往會有令人想像不到之
      力量出現；本件事發當時，告訴人姜思章在盛怒之情況下
      ，又遭姜宗岱以雙手環抱住，阻止其揮手毆打被告劉玉鳩
      ，則告訴人姜思章在此情緒暴怒，且年齡、身材相差懸殊
      之情況下，使出極大之力量，掙脫姜宗岱環抱之雙手，伸
      手勒住姜宗岱脖子，並毆打其頭部，經核並非難以想像，
      亦可採信。
  ４、基上，告訴人姜思章之身材、年齡雖有不足於姜宗岱之劣
      勢，然此部分之事實，尚不足以否認姜宗岱前開證述內容
      之憑信性。是檢察官上訴主張及告訴人姜思章前開指訴，
      均屬無據，不足採憑。
（四）事發當時，告訴人姜思章確實係在暴怒之下，欲毆打被告
      劉玉鳩，因姜宗岱之雙手環抱居間阻擋，告訴人姜思章竟
      遷怒姜宗岱，而以手掐住姜宗岱脖子，另隻手毆打姜宗岱
      頭部，衡酌當時之情形，不論當時告訴人姜思章以手掐住
      姜宗岱脖子之原因為何，甚至不論告訴人姜思章之暴怒行
      為是否係由姜宗岱當時不當之言詞或行為所激發，然其掐
      住姜宗岱脖子、毆打姜宗岱頭部之行為顯已對姜宗岱為不
      法之侵害，且侵害仍在繼續當中，殆屬無疑。次查，被告
      劉玉鳩與姜宗岱間本為至親之母子關係，焉有可能不出手
      相救之理？參之姜宗岱於本院審理時證稱：我對母親有無
      勸架之印象比較模糊。但是我母親有說放開，叫我父親不
      要打了；且我有感覺母親試著要把我父親的手拉開等語（
      見本院卷第35頁），顯見被告劉玉鳩對於告訴人姜思章之
      前開不法侵害，確有施以防衛行為。
（五）衡酌被告劉玉鳩本為60餘歲之女性，身體較諸告訴人姜思
      章尤為瘦弱，且被告劉玉鳩之前曾因右手韌帶受傷，沒有
      力氣拉開告訴人姜思章，而此情，亦為告訴人姜思章所不
      爭執。稽諸姜宗岱當時係頸部之脆弱部位遭到告訴人姜思
      章用力掐住已近「昏昏糊糊」之程度，則告訴人姜思章當
      時所用力道甚重亦可想見；從而，對手無縛雞之力之被告
      劉玉鳩而言，於無法強行扳開告訴人姜思章手臂當下，除
      以口咬傷告訴人姜思章手臂之方法外，若想拯救其子之生
      命法益，於客觀上實無他途，亦屬必要且不得已之手段。
      又頸部本為人體極為脆弱之部位，稍有用力之傷害即有致
      命之危機，較諸「咬傷、抓傷」告訴人姜思章之手臂，雖
      同有侵害告訴人姜思章之身體法益，然相較於姜宗岱當時
      所受到之生命法益上急迫之危險而言，被告劉玉鳩為防衛
      姜宗岱權利，基於排除現在不法侵害之動機，而將告訴人
      姜思章咬傷、抓傷，主觀上，顯然係出於防衛意思而為之
      必要手段；且當時之情勢甚為緊急，其所採取之手段，衡
      酌當時主、客觀環境與不法侵害行為之方式、重輕、緩急
      與危險性等因素合併觀察，亦難謂過當。
（六）綜上所述，被告劉玉鳩雖確有傷害告訴人姜思章身體之行
      為，然揆諸首揭刑法第23條「正當防衛」之條文與最高法
      院判例意旨，被告劉玉鳩之行為並無防衛過當之情形，依
      法應屬不罰。此外，本院遍查本件相關卷證資料，並無其
      他積極證據足以證明被告劉玉鳩傷害告訴人姜思章之犯行
      。原審以被告劉玉鳩所為，已該當刑法第23條所規定正當
      防衛之構成要件，且防衛亦未過當，而為無罪判決之諭知
      ，經核並無不合。檢察官仍執陳詞提起上訴，指摘原審判
      決認事用法違誤，為無理由，應予駁回。
據上論斷，應依刑事訴訟法第368 條，判決如主文。
本案經檢察官劉靜婉到庭執行職務。
中    華    民    國   100    年    9     月    1     日
                  刑事第九庭  審判長法  官  陳貽男
                                    法  官  蔡聰明
                                    法  官  蔡守訓
以上正本證明與原本無異。
不得上訴。
                                    書記官  許俊鴻
中    華    民    國   100    年    9     月    1     日